最高法院刑事判決　　　　　　　　　　　　　　　九十一年度台上字第六二一七號
　　上　訴　人　甲○○
右上訴人因殺人案件，經台灣高等法院台中分院中華民國九十一年八月二十八日第二
審更審判決（九十年度上重更(二)字第二六號，起訴案號：台灣台中地方法院檢察署八
十八年度偵字第七二九三號）後，依職權逕送審判，視為被告已提起上訴，本院判決
如左：
    主  文
原判決撤銷，發回台灣高等法院台中分院。
    理  由
本件原判決認定上訴人甲○○於民國八十七年十二月十四日下午九時許至翌日凌晨三
時許間，在台中市○○路十九號十一樓一一○九室，與陳枝盆進行性交易時，因不滿
陳枝盆嘲笑「不會硬，又要嫖妓」等語，致心生不悅，頓萌殺人犯意，即持陳枝盆所
有置於桌上之水果刀一支，割斷陳枝盆之氣管，並將陳枝盆拉至浴室內繼續砍殺其身
體二十餘刀，致陳枝盆受有如原判決附表一所示之傷害，直到不能動彈始罷手，陳枝
盆終因頸部創傷致窒息和失血過多死亡。上訴人又於八十八年二月十六日上午九時三
十分許抵達台中市，基於向邱美玉催討債務新台幣四萬餘元，如邱美玉不還錢，即加
以殺害之另一犯意，先至台中市○○街菜市場內購買士林刀一支，隨後即攜往台中市
○○路十九號八樓十二室，與邱美玉進行性交易，旋因二人商談還債事宜未果，遂生
殺人之決意，於同日上午十一時許，持預藏之士林刀砍殺邱美玉之背部、頸部、胸部
等處二十餘刀，致邱美玉受有如原判決附表二所示之傷害，直至邱美玉無掙扎後始罷
手，邱美玉終因外傷性休克死亡。嗣於同年三月十一日十九時三十分許，經警循線在
彰化縣芳苑鄉路○路十三號前，將上訴人逮捕而查出上情等情，因而撤銷第一審關於
殺人部分不當之科刑判決，改判論處上訴人二個殺人罪刑（無期徒刑及死刑），固非
無見。
惟查(一)、被告之自白，須非出於強暴、脅迫、利誘、詐欺、違法羈押或其他不正之方
法，且與事實相符者，始得採為證據，如果被告之自白，係出於不正之方法，並非自
由陳述，即其取得自白之程序，已非適法，則不問自白內容是否確與事實相符，因其
非係適法之證據，即不能採為判決之基礎。上訴人於原審辯稱我沒有承認殺害陳枝盆
與邱美玉，警訊是（台中市警察局）第五分局第一組組長與我條件交換，偵查中我沒
有承認，我是說與第五分局第一組組長條件交換，以允許我兒子及太太來看我云云（
見原審更(二)卷第五十六頁）。上訴人此項抗辯，是否屬實，當時承辦單位為台中市警
察局第一分局，原審未傳訊上訴人所指之台中市警察局第五分局（或第一分局）第一
組組長加以調查，遽依其警訊所供，採為論處罪刑之基礎，揆諸前揭說明，自屬違法
。(二)、採為判決基礎之證據資料，必須經過調查程序，而顯出於審判庭者，始與直接
審理主義符合，否則其所踐行之訴訟程序，即屬違背法令。本件原審採為判決基礎之
重要證據即殺死被害人邱美玉之士林刀（折疊式）一支，依原判決所認定已扣案，並
認仍存在於原審法院或台灣台中地方法院檢察署（見原判決第二十、二十二頁），惟
於審判期日，未依刑事訴訟法第一百六十五條第一項之規定，踐行調查程序向上訴人
提示，而逕採為認定上訴人犯罪之論據，不但與直接審理法則有違，且有應於審判期
日調查之證據而未予調查之違誤。(三)、當事人聲請調查之證據，若於待證之事實確有
重要關係，而又非不易調查或不能調查者，則為明瞭案情起見，自應盡職權能事，踐
行調查之程序，否則縱經原法院以裁定駁回其聲請，或於判決理由內記載無調查之必
要，仍係審判期日應行調查之證據而未予調查，其判決即難謂非違法。上訴人於原審
聲請傳喚證人林銘全及其前妻陳香秀以證明其於命案時不在場，原審亦認有傳訊調查
之必要並予傳喚（見原判決第二十頁），雖證人林銘全具狀陳明其刻在中國大陸，然
並非永遠不能返台到庭應訊。而證人陳香秀於八十六年九月二十三日已設籍彰化縣員
林鎮浮圳里浮圳巷十五號，有法務部戶役政連結作業系統資料在卷可稽（見原審更(二)
卷第七十頁）、原審並未按該址送達（見同卷第六十六、六十七頁），即以證人林銘
全、陳香秀無再予查址或傳喚到庭之必要，遽行判決。亦有應於審判期日調查之證據
而未予調查之違法。(四)、依原判決所認定，上訴人係持被害人陳枝盆所有水果刀殺害
被害人陳枝盆，又另持上訴人所有士林刀殺害被害人邱美玉，經警於被害現場扣得該
支士林刀等情。如果無訛，則上訴人遭警查獲時在其機車置物箱內所扣得之士林刀一
支，僅與被害人邱美玉被害命案現場所查扣之士林刀雷同，而與二件命案無關。乃原
判決又以上揭二支士林刀雷同，推論被害人陳枝盆、邱美玉均係遭上訴人所殺害（見
原判決第二十頁）。其採證有違論理法則。原判決自屬無可維持，應認仍有發回更審
之原因。
據上論結，應依刑事訴訟法第三百九十七條、第四百零一條，判決如主文。
中      華      民      國    九十一    年     十一     月      六      日
                              最高法院刑事第二庭
                                  審判長法官  陳  錫  奎
                                        法官  洪  清  江
                                        法官  李  伯  道
                                        法官  洪  文  章
                                        法官  花  滿  堂
      右正本證明與原本無異
                                              書  記  官
中      華      民      國    九十一    年     十一     月     十三     日
